【裁判字號】    92,簡上,6
【裁判日期】    920714
【裁判案由】    拆屋還地
【裁判全文】
臺灣花蓮地方法院民事判決  九十二年度簡上字第六號
    上  訴  人  乙○○
                甲○○
    共      同
    訴訟代理人  張秉正律師
    被上訴人    丙○○  住花蓮.
右當事人間請求拆屋還地事件，上訴人對於中華民國九十一年十二月三日本院花蓮簡
易庭九十年度花簡字第一○三號第一審判決提起上訴，本院判決如左：
    主      文
上訴駁回。
第二審訴訟費用由上訴人負擔。
    事      實
甲、上訴人方面：
壹、聲明：原判決廢棄，被上訴人在第一審之訴駁回。
貳、陳述：除與原審判決所載者相同茲予引用外，補稱：
一、被上訴人之父楊再興向台灣糖業股份有限公司（下稱台糖公司）承租坐落花蓮縣
    新城鄉○○段六八之八地號土地（下稱系爭土地），與上訴人分別向楊再興承租
    系爭土地，此二契約乃分別不同之租賃契約，楊再興與台糖公司間的租賃契約效
    力如何，不會影響上訴人與楊再興之租賃契約，至於契約當事人間是否有主觀不
    能之情形，僅關涉是否有債務不履行之問題，而與二個分別不同亦無從屬關係之
    契約效力是否互為影響無涉。
二、原審認縱上訴人與被上訴人之父或被上訴人間有不定期租賃契約，依原租賃契約
    之約定，亦為不合法之轉租，其期間須受原租賃契約期間之限制云云，顯有誤會
    ，蓋若兩造間確有一不定期租賃關係存在，則兩造間既無將被上訴人與台糖公司
    間之契約約定，作為兩造間契約之內容，上訴人當無須受到被上訴人與台糖公司
    間租賃契約之拘束，即不論被上訴人與台糖公司租賃期間之長短，是否有不合法
    轉租之情形，均與上訴人無涉，縱令有不合法轉租之情形，台糖公司僅得以其與
    被上訴人間之契約，追究被上訴人之違約責任，台糖公司當不得本於租賃契約對
    上訴人有所請求。準此，若兩造間確有不定期租賃關係存在，即令被上訴人並未
    向台糖公司承租系爭土地，屬出租他人之物者，兩造間之租賃關係仍屬合法有效
    ，至於被上訴人是否能交付租賃物予上訴人，此乃關涉主觀不能之債務不履行責
    任。故原審判決理由所為前述認定，有當然違背法令之嫌。
三、原審判決認「：：：是被告（即上訴人）所舉證人之證述，縱令屬實，亦僅能證
    明原告（即被上訴人）之父母於八十五年以前收取租金之情，被告既未能證明於
    八十六年六月一日後原告有收取租金之事實，依據前開說明，縱認兩造間原有不
    定期租賃關係，該租賃關係亦已於八十六年五月三十一日因原租賃期間屆滿而消
    滅：：：」云云，與最高法院四十二年度台上字第一一八六號、四十三年度台上
    字第一一四三號判例意旨相左，故上訴人於楊再興生前均有按期繳納租金，楊再
    興去世後被上訴人之母曾玉蘭亦有前往上訴人住所收取租金，是即令上訴人於公
    路拓寬後，因曾玉蘭搬至花蓮居住，而未再前往上訴人住所收取租金，然此仍須
    被上訴人定相當期間催告上訴人支付而上訴人拒不給付者，被上訴人方得終止契
    約，而被上訴人既未經催告，甚至上訴人一次檢附十年期之租金欲交被上訴人，
    惟遭其退回，是依前開最高法院判例意旨可知，兩造間之租賃關係仍係存在。
四、上訴人所有房屋經公路拓寬而為部分徵收後，確曾遭部分拆除，然拆除後所餘舊
    屋至今仍存在，上訴人從未另行於系爭土地上新建房屋，至於鐵皮屋，乃上訴人
    為保護原有之木造建物，而於其外搭建鐵皮加以保護者，是原審認上訴人另行興
    建房屋再次占用系爭土地云云，實屬誤會，蓋上訴人之占用，從未中斷仍連續使
    用。且依最高法院五十一年台上字第二九八七號判決意旨，即令出租人所有土地
    未達台灣省畸零地使用規則所規定之最低法定寬度不能建築，抑或原舊有建物滅
    失而另行興建，出租人仍負同意承租人重建續行承租之義務。
五、就兩造間土地不定期租賃關係存在乙節，引用原審所調查之證據即證人吳麗玉、
    劉旺德、吳金蓮（上訴人乙○○之妻）之證詞，不主張其他證據方法。
六、對於被上訴人已函請台糖公司對上訴人主張權利乙節不爭執。
參、證據：援用原審之立證方法。
乙、被上訴人方面：
壹、聲明：上訴駁回。
貳、陳述：除與原審判決所載者相同茲予引用外，補稱：
一、我有口頭請台糖公司出面處理本件占用土地事宜，但台糖公司的人告訴我，土地
    已經租給我了，我有權利請上訴人返還土地。我之前還寄存證信函給台糖公司。
二、上訴人至今未提出合法權源之租賃證據，自無所謂不定期租賃關係存在，更無支
    付任何租金之事實，亦無從產生欠租之情事，無土地法第一百條第三款及民法第
    四百四十條第一項規定之適用。
三、上訴人在系爭土地上所使用之房屋是在被上訴人之父楊再興向台糖公司承租土地
    前即有之違章建築，因趙美麗未向台糖公司承租系爭土地，起造人為趙美麗，違
    章建築所有權人仍為趙美麗，非上訴人。於楊再興向台糖公司承租系爭土地後上
    訴人始向趙美麗購屋使用。
四、台糖公司曾證實並未將系爭土地出租予上訴人及趙美麗，兩造間就系爭土地並無
    任何租賃關係存在。
參、證據：援用原審之立證方法。
丙、本院依職權向花蓮縣政府函調系爭土地上建物門牌號碼花蓮縣新城鄉康樂村加灣
    三五、三六號建物，因台灣省公路局辦理台九線二○一Ｋ＋四○○─二○六Ｋ＋
    九五○段道路拓寬工程於八十八年三月三日公告徵收案中，前開二建物之補償清
    冊、房屋查估表、拆除房屋查估補償明細表、複丈圖等資料。
    理      由
一、本件被上訴人於原審起訴主張其向台糖公司承租系爭土地，上訴人甲○○所有房
    屋門牌號碼花蓮縣新城鄉康樂村加灣三五號（下稱三五號房屋）無故占用系爭土
    地如附圖所示Ａ部分面積二十五平方公尺，上訴人乙○○所有房屋門牌號碼花蓮
    縣新城鄉康樂村加灣三六號（下稱三六號房屋）無故占用如附圖所示Ｂ部分面積
    十四平方公尺，雖迭經被上訴人催討返還土地，然上訴人均未予置理；被上訴人
    之父楊再興與母曾玉蘭均未曾向上訴人收取過租金，且上訴人所有之上開房屋於
    九十年間因道路拓寬工程即遭拆除，當時被上訴人即請上訴人返還土地均遭拒絕
    ；被上訴人既為系爭土地之合法承租人，於債權人台糖公司怠於行使權利時，自
    得訴請上訴人將無權占用土地部分之建物拆除，將占有之土地返還台糖公司後由
    被上訴人代為受領。上訴人對於其等所有之前述建物占用系爭土地如附圖所示Ａ
    、Ｂ部分面積等情並不爭執，惟以：系爭土地原係被上訴人之父楊再興與上訴人
    欲共同承租，於民國六十四年間楊再興出面以其名義向台糖公司承租後，上訴人
    乙○○因而於六十四年間向原所有權人趙美麗購買三六號房屋及上訴人甲○○於
    六十四年十二月間因興建而取得三五號房屋之所有權，並每年向楊再興繳付租金
    ，楊再興死亡後，被上訴人之母曾玉蘭數年來仍持續向上訴人收取租金，是被上
    訴人之父與上訴人間就系爭土地有不定期租賃關係，被上訴人既無得終止租約之
    事由亦未履行催告程序，自不得終止雙方之不定期租賃契約；另上訴人於道路拆
    遷時曾領到新台幣（下同）四十餘萬元之補償費，被上訴人並無異議，亦足徵兩
    造間不定期租賃契約早已存在，被上訴人請求拆屋還地並無理由等語資為抗辯。
二、被上訴人主張上訴人甲○○所有三五號房屋、乙○○所有三六號房屋占用其向台
    糖公司承租之系爭土地如附圖所示Ａ部分面積二十五平方公尺、Ｂ部分面積十四
    平方公尺之事實，業據其提出台糖公司建地租賃契約書二份、台糖公司八十九年
    十一月十三日函、土地登記簿謄本、地籍圖騰本各一份為證，並經原審法院會同
    花蓮縣花蓮地政事務所派員至現場履勘查明屬實，製有勘驗筆錄一份並繪有如附
    圖所示土地複丈成果圖附卷足憑（原審卷五五至五七頁、二二○頁參照），自堪
    信被上訴人主張之事實為真實。
三、按當事人主張有利於己之事實者，就其事實有舉證之責任，民事訴訟法第二百七
    十七條前段定有明文。本件上訴人辯稱其等就系爭土地與被上訴人間有不定期租
    賃關係存在，故有合法權源使用系爭土地云云，並以證人吳麗玉、劉旺德、吳金
    蓮在原審作證之證詞為憑。經查：
  (一)證人吳麗玉為上訴人乙○○的小姨子，其在原審九十年五月二日訊問時作證稱：
    我從小就住在花蓮縣新城鄉康樂村加灣三十七號，我們都是鄰居，糖廠（指台糖
    公司）來收租金時，楊再興就會拿收據來跟上訴人收租金，最後楊再興死後我就
    不知道了，我就沒有再看到有人來收錢了（原審卷五七頁筆錄參照）。
  (二)證人劉旺德為上訴人乙○○之學徒，其在原審九十年六月十九日言詞辯論時作證
    稱：我從六十五年時起在上訴人乙○○開設的機車行（位於三六號房屋）當學徒
    ，直到七十年才離開，我在那裡時有看到一位老人家要來收取租金，剛好老闆（
    即上訴人乙○○）不在，後來我告訴老闆，他說地是糖廠的土地，要給付租金；
    （經法院問：二十年前的事情怎麼記得，上訴人乙○○何時來找你？）這二十年
    間我和乙○○都有來往，大前天他到我家來找我，問我說還記得店內的事情嗎，
    我說記得，地不是跟糖廠租來的，地是糖廠的地，應該是楊先生去向糖廠租用來
    的，然後租金分成三份，我住在該處五年期間，我碰到楊先生來收取租金有三次
    ，收多少租金我不知道，我沒有碰到老太太來收，我碰到收取租金的次數印象中
    是一年收取二次（原審卷一一一至一一二頁筆錄參照）。
  (三)證人吳金蓮為上訴人乙○○之妻，其在原審九十年六月二十七日言詞辯論時作證
    稱：八十二、三年間被上訴人之父死亡後，曾玉蘭（即被上訴人之母）來跟我收
    錢，他從花蓮跟我收錢，八十五年三、四月左右曾玉蘭又來跟我收錢，我有寫了
    一張收據要給他簽收，因為我擔心她先生已經去世怕將來會有爭執，但他不願意
    簽收，八十五年以後他就沒再來收錢，楊先生來收錢是一年來收兩次，以前我們
    向趙小姐買房子時他告訴我們說地分成三份（原審卷一二五頁筆錄參照）
  (四)本院認為證人吳麗玉與吳金蓮各為上訴人乙○○之小姨子、妻子，與上訴人具親
    戚關係，且與本件訴訟利害相關，其等所為有利於上訴人乙○○之證詞是否真實
    ，已值懷疑，而證人劉旺德為上訴人乙○○之學徒，且自承二十年來與上訴人乙
    ○○均有往來，顯見情誼亦非淺，難認無偏頗上訴人乙○○之虞，再就其證詞內
    容與上訴人乙○○所陳述之內容比較，上訴人乙○○於原審法官九十年五月二日
    初次訊問有關被上訴人之父楊再興是一年、一個月或三個月向你收取租金、租金
    若干時其答稱：我都記不清楚了，（後改稱）大概一年收一次，他把糖廠租金分
    三份收（原審卷五六頁筆錄參照），上訴人甲○○於九十年五月二十二日言詞辯
    論時稱：我有付租金給楊再興，他過世後有再給他太太二、三次，至公路局拓寬
    我們才沒有再給錢，租金是約半年收一次（原審卷七一頁筆錄參照），之後上訴
    人乙○○於原審九十年八月七日言詞辯論時又稱：我們是從馬路開始動工拓寬後
    即未給付租金（原審卷一三三頁筆錄參照），可見上訴人乙○○於九十年五月二
    日原審法院訊問時，其自承對於給付租金予被上訴人之父楊再興之方式並不清楚
    ，後來才改稱是大概一年收一次，分三份云云，但證人劉旺德卻能於之後清楚記
    憶並證稱說我記得，地不是跟糖廠租來的，地是糖廠的地，應該是楊先生去向糖
    廠租用來租金分成三份，五年內碰到楊先生（指楊再興）來收三次租金，印象中
    是一年收二次云云，就當事人即支付租金之本人乙○○已不復記憶之事情，證人
    竟能於上訴人乙○○找他後到庭作證，清楚證述與上訴人乙○○於本院九十年五
    月二日訊問時陳述大致相同之內容，本院認證人劉旺德之證詞顯有受上訴人乙○
    ○事前指示之嫌，證詞之真實性顯有可疑，且前述證人之證詞均僅及於上訴人乙
    ○○部分，亦未能就上訴人甲○○部分為證明，是上訴人所舉證人吳麗玉、吳金
    蓮、劉旺德之證詞均不可採信。此外，上訴人復未能舉證證明其等就系爭土地有
    不定期租賃關係存在，則上訴人辯稱其對系爭土地與被上訴人間有不定期租賃關
    係乙節，自難信為真實。
四、再查：八十八年間因花蓮縣政府辦理交通部公路總局台九線二○一Ｋ＋四○○─
    二○六Ｋ＋九五○段道路拓寬工程，致上訴人所有前述房屋經公告徵收，並已就
    上訴人拆除之部分依規定予以上訴人補償，上訴人甲○○因而領取補償費九十三
    萬二千一百三十九元，上訴人乙○○領取補償費四十萬零二百十三元之事實，經
    本院依職權向花蓮縣政府函查，有該府九十二年三月二十四日函及所附建築改良
    物補償清冊、查估表等資料在卷可稽（本院卷四四至五八頁），就上訴人現存之
    房屋亦僅餘如附圖Ａ部分面積二十五平方公尺、Ｂ部分面積十四平方公尺，被上
    訴人並無任令上訴人花費鉅資興建房屋後始提起訴訟請求拆屋還地等有違誠信原
    則之情事，則本件自不能比附援引最高法院五十六年台上字第一七○八號判例意
    旨作為適用依據。
五、按出租人有以合於所約定使用收益之租賃物交付承租人之義務，苟租賃物為第三
    人不法占有時，並應向第三人行使其返還請求權，以備交付，其怠於行使此項權
    利者，承租人因保全自己債權得代位行使之，此觀民法第四百二十三條及第二百
    四十二條之規定自明（最高法院八十四年度台上字第一七三○號判決意旨可參）
    ；又承租人對無權占有租賃物之第三人，代位出租人行使返還請求權，不得請求
    逕向自己為給付（最高法院七十一年度台上字第八六三號判決意旨足按）。本件
    上訴人無正當權源占用系爭土地，既如前述，而被上訴人已發函請求土地所有權
    人台糖公司向上訴人行使權利，台糖公司卻未行使，有存證信函、台糖公司九十
    二年三月二十五日函各一份足參（原審卷八頁、本院卷六六頁），亦為上訴人所
    不爭，則依據前述說明，被上訴人依代位權之規定請求上訴人甲○○、乙○○將
    占用系爭土地如附圖所示Ａ部分面積二十五平方公尺、Ｂ部分面積十四平方公尺
    之建物拆除，將占用之土地返還台糖公司，由被上訴人代位受領，為有理由，應
    予准許。原審據為上訴人敗訴之判決，其理由雖有未當，結論尚無不合，上訴意
    旨仍執陳詞，指摘原判決不當，求予廢棄改判，為無理由，應駁回上訴。本件事
    證已臻明確，兩造其餘攻擊防禦方法及舉證，無礙勝負判斷，爰不一一論列，併
    此敘明。
六、據上論結，本件上訴為無理由，依民事訴訟法第四百三十六條之一第三項、第四
    百四十九條第二項、第四百六十三條、第七十八條、第八十五條第一項前段，判
    決如主文。
中        華        民        國    九十二    年    七    月    十四    日
                              臺灣花蓮地方法院民事庭
~B審判長法官  湯文章
~B法      官  吳順龍
~B法      官  楊碧惠
右正本証明與原本無異。
本件不得上訴。
~B法院書記官  黃智美
中        華        民        國    九十二    年    七    月    十四    日


司法院資訊處製作；財團法人民間司法改革基金會備份。
